【裁判字號】    98,重家訴,2
【裁判日期】    980408
【裁判案由】    分割遺產
【裁判全文】
臺灣高雄地方法院民事判決             98年度重家訴字第2號
原      告  甲○○
訴訟代理人  黃勇雄律師
被      告  乙○○
被      告  己○○
訴訟代理人  丁○○
被      告  戊○○
訴訟代理人  庚○○
被      告  丙○○
上列當事人間請求分割遺產事件，本院於民國98年3 月25日言詞
辯論終結，判決如下：
    主  文
兩造公同共有如附表一所示之土地應予分割，分割方法依附表二
所示比例分配為分別共有。
訴訟費用由各共有人依應有部分之比例為負擔。
    事  實
一、原告起訴主張：
（一）訴之聲明：
   1、兩造公同共有如附表一所示之土地應予分割，分割方法依
      附表二所示比例分配為分別共有。
   2、訴訟費用由被告負擔。
（二）事實及理由：
   1、系爭如附表一所示坐落高雄市○○區○○段地號224 號、
      260 號、269 號土地之所有權各二分之一，原係兩造之被
      繼承人許有所有，許有於民國（下同）93年4 月6 日死亡
      後，由兩造共五人繼承其遺產。系爭土地並於94年3 月10
      日以繼承為原因，登記為兩造公同共有二分之一，此有土
      地登記謄本可證。兩造並依法向財政部高雄市國稅局辦理
      繳清遺產稅，此有財政部高雄市國稅局95年11月29日核發
      之遺產繳稅證明可證。
   2、按繼承人得隨時請求分割遺產，民法第1164條前段定有明
      文。又各繼承人在分割遺產前，對於遺產全部為公同共有
      ，其分割方法依民法第830 條第2 項之規定，應依關於共
      有物分割之規定。查系爭上開遺產並無不能分割之情形，
      亦無不能分割之約定，且兩造無法達成分割之協議。原告
      爰依法起訴請求鈞院裁判分割。
   3、分割方法：因系爭土地，尚有共有人，即許耀光、許耀廷
      、許耀元、許耀宏、許耀池各分別共有持分十分之一，此
      有土地登記謄本之記載可證。為便於爾後與該分別共有人
      能順利處理系爭土地，原告爰請求將系爭公同共有之遺產
      ，變更為分別共有，並依兩造對於被繼承人許有之應繼分
      為分配。經查被繼承人許有之遺產繼承人係：長女己○○
      、次女戊○○、長子乙○○、參女許美津。因許美津已死
      亡，原告甲○○及被告丙○○係其子女，代位繼承其應繼
      分，此有戶籍謄本可參。因此分配上開系爭遺產之土地，
      以原告甲○○及被告丙○○各四分之一為當。分配後兩造
      就上開系爭土地全部所有權與其他共有人保持分別共有，
      即原告甲○○與被告丙○○各取得十六分之一分別共有權
      ，被告乙○○、己○○、戊○○各取得八分之一分別共有
      權。
   4、本件訴訟標的價額計算方式：上開系爭土地之公告土地現
      值，地號224 號每平方公尺係新台幣（下同）47,345元，
      地號260 號每平方公尺係45,460元，地號269 號每平方公
      尺係61,050元，此有土地登記謄本可證。上開三筆土地經
      計算其公告土地現值其總值係107,790,390 元（計算式：
      【1050.15 ㎡×47,345元】＋【678.62㎡×45,460元】＋
      【445.88㎡×61,050元】＝107,790,390 元）。本件原告
      分割所取得系爭土地之分別共有係十六分之一，經計算結
      果，本件原告因分割所受利益之價額係6,736,899.38元（
      計算式：107,790,390 元÷16＝6,736,899.38元）。併此
      敘明。
   5、訴訟費用由被告負擔。
二、被告丙○○、戊○○、己○○部分：均同意原告主張之分割
    方式，己○○另稱：本件訴訟是原告起訴，訴訟費用應由原
    告負擔等語（見本院98年3 月17日及98年3 月25日言詞辯論
    筆錄）。
三、本件被告乙○○經合法通知，未於言詞辯論期日到場，核無
    民事訴訟法第386 條所列各款情形，爰依原告之聲請，由其
    一造辯論而為判決。
四、得心證之理由：
（一）原告主張前述系爭如附表一所示坐落高雄市○○區○○段
      地號224 號、260 號、269 號土地之所有權各二分之一，
      原係兩造之被繼承人許有所有，許有於民國（下同）93年
      4 月6 日死亡後，由兩造共五人繼承其遺產。系爭土地並
      於94年3 月10日以繼承為原因，登記為兩造公同共有二分
      之一，兩造並依法向財政部高雄市國稅局辦理繳清遺產稅
      ，並提出土地登記謄本、財政部高雄市國稅局95年11 月
      29日核發之遺產繳稅證明、繼承系統表及戶籍謄本為證，
      且為被告等所不爭執，堪信為實。
（二）按繼承人有數人時，在分割遺產前，各繼承人對於遺產全
      部為公同共有；繼承人得隨時請求分割遺產，但法律另有
      規定或契約另有訂定者，不在此限，民法第1151條、第
      1164條分別定有明文；又在公同共有遺產分割自由之原則
      下，民法第1164條規定，繼承人得隨時請求分割遺產，該
      條所稱之『得隨時請求分割』，依同法第829 條及第830
      條第1 項規定觀之，自應解為包含請求終止公同共有關係
      在內，俾繼承人之公同共有關係歸於消滅而成為分別共有
      ，始不致與同法第829 條所定之旨趣相左，庶不失繼承人
      得隨時請求分割遺產之立法本旨（93 年 台上字第2609號
      判決意旨），職是之故，繼承人欲終止彼此間之公同共有
      關係，惟有以分割遺產之方式為之，將遺產之公同共有關
      係終止改為分別共有關係，性質上亦屬分割遺產方法之一
      。經查，本件被繼承人所遺留之系爭如附表所示之不動產
      ，法律上並無不得分割之限制，且被繼承人未以遺囑禁止
      繼承人分割遺產，共同繼承人亦未以契約或協議禁止遺產
      分割，是以本件原告自得以不同意分割之其他共同繼承人
      全體為被告，依民法第1164規定，訴請分割遺產。次查，
      本件被告丙○○、戊○○、己○○均同意原告主張之分割
      方式，然被告乙○○為想分得更多遺產，故而反對，是上
      開被告丙○○、戊○○、己○○3 人均同意分割遺產，而
      僅被告乙○○反對，原告依法應將之列為共同原告云云，
      是以，原告在本件起訴前，已與被告等人經過多年之協商
      ，然因被告乙○○始終未求得共識，而被告乙○○經合法
      通知，未於言詞辯論期日到場，乃提起本件訴訟請求分割
      一節，為被告等所不否認，故原告乃將其等列為被告丙○○、戊○○、己○○，並無當事人不適格之問題，附此敘
      明。
（三）次按「公同共有物分割之方法，除法律另有規定外，應依
      關於共有物分割之規定。」、「共有物之分割，依共有人
      協議之方法行之。分割之方法，不能協議決定，法院得因
      任何共有人之聲請，命為左列之分配：一、以原物分配於
      各共有人。二、變賣共有物，以價金分配於各共有人。以
      原物為分配時，如共有人中，有不能按其應有部分受分配
      者，得以金錢補償之。」，民法第830 條第2 項、第824
      條分別定有明文；又請求共有物之分割，應由法院依民法
      第824 條命為適當之分配，不受當事人主張之拘束，分割
      共有物時，法院應參酌當事人之聲明、共有物之性質、經
      濟效用及全體共有人利益等公平決之（最高法院49年台上
      字第2569號、55年台上字第1982號判例參照）。經查，系
      爭如附表所示之土地共計3 筆、繼承人多達5 人，兩造經
      多年協商均未能求出一妥適之分割方式，為求公平，爰按
      照兩造應有部份之比例將系爭不動產分割為分別共有。
（四）依上所述，原告本於共有物之分割請求權，請求分割共有
      物為有理由，應予准許，爰將系爭土地以主文第1 項所示
      之分割方案為分割。又訴訟費用之負擔部分，因各共有人
      均因分割而同受分割之利益，故依應有部分之比例為負擔
      訴訟費用之標準，併予敘明。
五、本件事證已臻明確，兩造其餘攻擊防禦方法及所提之證據，
    經審酌與本院前揭判斷不生影響，爰不另一一論述指駁，亦
    附此敘明。
六、據上論結，本件原告之訴為有理由，依民事訴訟法第385 條
    第1 項前段、第85條第1 項前段、第78條、第80條之1 ，判
    決如主文。
中    華    民    國    98    年     4    月     8    日
                      家事法庭  法  官  施敏雄
以上正本係照原本作成。
如對本判決上訴，須於判決送達後廿日內向本院提出上訴狀
中    華    民    國    98    年     4    月     8    日
                                書記官  黃進遠
附表一：
┌──────────────────────────────────────────────┐
│土地標示                                                                                    │
├──┬─────────────┬───┬───┬─────────┬────────┬──┤
│編號│土地坐落                  │地  號│地  目│面 積（平方公尺） │ 權利範圍       │備註│
├──┼─────────────┼───┼───┼─────────┼────────┼──┤
│ 1  │高雄市○○區○○段        │  224 │  田  │     1050.15      │公同共有二分之一│    │
├──┼─────────────┼───┼───┼─────────┼────────┼──┤
│ 2  │高雄市○○區○○段        │  260 │  田  │      678.62      │公同共有二分之一│    │
├──┼─────────────┼───┼───┼─────────┼────────┼──┤
│ 3  │高雄市○○區○○段        │  269 │  田  │      445.88      │公同共有二分之一│    │
└──┴─────────────┴───┴───┴─────────┴────────┴──┘
附表二：
┌──────────────────────────────────────────┐
│土地分割分配表                                                                      │
├──┬─────────┬──┬──┬────┬──────┬────────┬──┤
│編號│土地坐落          │地號│地目│面積（平│公同共有1/2 │分配後取得整筆土│備註│
│    │                  │    │    │方公尺）│分配比例    │地分別共有持分  │    │
├──┼─────────┼──┼──┼────┼──────┼────────┼──┤
│ 1  │高雄市○○區○○段│ 224│ 田 │ 1050.15│乙○○ 1/4  │乙○○ 1/8      │    │
│    │                  │    │    │        │己○○ 1/4  │己○○ 1/8      │    │
│    │                  │    │    │        │戊○○ 1/4  │戊○○ 1/8      │    │
│    │                  │    │    │        │甲○○ 1/8  │甲○○ 1/16     │    │
│    │                  │    │    │        │丙○○ 1/8  │丙○○ 1/16     │    │
├──┼─────────┼──┼──┼────┼──────┼────────┼──┤
│ 2  │高雄市○○區○○段│ 260│ 田 │  678.62│乙○○ 1/4  │乙○○ 1/8      │    │
│    │                  │    │    │        │己○○ 1/4  │己○○ 1/8      │    │
│    │                  │    │    │        │戊○○ 1/4  │戊○○ 1/8      │    │
│    │                  │    │    │        │甲○○ 1/8  │甲○○ 1/16     │    │
│    │                  │    │    │        │丙○○ 1/8  │丙○○ 1/16     │    │
├──┼─────────┼──┼──┼────┼──────┼────────┼──┤
│ 3  │高雄市○○區○○段│ 269│ 田 │  445.88│乙○○ 1/4  │乙○○ 1/8      │    │
│    │                  │    │    │        │己○○ 1/4  │己○○ 1/8      │    │
│    │                  │    │    │        │戊○○ 1/4  │戊○○ 1/8      │    │
│    │                  │    │    │        │甲○○ 1/8  │甲○○ 1/16     │    │
│    │                  │    │    │        │丙○○ 1/8  │丙○○ 1/16     │    │
└──┴─────────┴──┴──┴────┴──────┴────────┴──┘


司法院資訊處製作；財團法人民間司法改革基金會備份。
